【裁判字號】    98,易,243
【裁判日期】    980610
【裁判案由】    重利
【裁判全文】
臺灣臺北地方法院刑事判決               98年度易字第243號
公  訴  人  臺灣臺北地方法院檢察署檢察官
被      告  戊○○
被      告  己○○
上  一  人
選任辯護人  涂惠民律師
被      告  丁○○
上列被告因重利案件，經檢察官提起公訴（97年度偵字第1403號
），本院判決如下：
    主  文
戊○○共同趁他人急迫貸以金錢，而取得與原本顯不相當之重利
，處有期徒刑伍月，如易科罰金，以新臺幣壹仟元折算壹日。
己○○共同趁他人急迫貸以金錢，而取得與原本顯不相當之重利
，處有期徒刑伍月，如易科罰金，以新臺幣壹仟元折算壹日。
丁○○共同趁他人急迫貸以金錢，而取得與原本顯不相當之重利
，處拘役肆拾日，如易科罰金，以新臺幣壹仟元折算壹日。
    事  實
一、戊○○與己○○為兄弟，二人共同在臺北市○○區○街166
    號處經營誠信當舖，由戊○○擔任負責人，負責當舖內行政
    及現物質當、收息等工作。己○○則負責對外招攬放款業務
    及收息。其二人竟共同基於重利之犯意聯絡，利用甲○○經
    營計程車行財務困難需錢孔急之際，而基於反覆收取重利之
    單一犯意，先後於94年8月15日、同年月22日（起訴書誤認
    為93年9、10月），由己○○出面，分別以誠信當舖之名義
    ，借款新臺幣（下同）20萬、12萬元（起訴書誤認為10萬元
    ）予甲○○，收取月息9分即每月共2萬8800元（其中20萬元
    借款部分，本月收息1萬8000元，12萬元借款部分，每月收
    息1萬零800元。相當於年息百分之108）之與原本顯不相當
    之利息。除預扣第一期利息外，並要求甲○○提供大林及大
    阪交通有限公司之營利事業登記證，及分別開立面額21萬
    8000元及12萬元之本票作為擔保，而以此方式取得與原本顯
    不相當之重利。戊○○、己○○二人並自96年9月間某日起
    ，僱用與其二人有共同犯意聯絡之丁○○，負責對外向客戶
    催討欠息。因甲○○自96年8月1日付息後，已無力支付高額
    利息，拖欠利息達3個月，己○○即於96年11月17日命丁○○前往甲○○之夫乙○○所經營位於臺北縣新店市○○路17
    1號1樓大千計程車行催討欠息。丁○○因催款無著，而恐嚇
    及出手毆打甲○○之子丙○○（胡智偉所涉之恐嚇、傷害部
    分，經本院以98年度易字第238號分別判處有期徒刑3月、2
    月，合併定應執行有期徒刑4月確定。）。然己○○仍未就
    此罷手，又於96年1 2月8日親自前往索息，因甲○○仍未能
    依約給付，憤而破壞乙○○之電話等物品（所涉毀損罪部分
    ，經本院以97年度易字第3779號判處有期刑2月，現仍上訴
    中，尚未確定）。甲○○並自此杳無蹤跡，丙○○、乙○○
    乃報警處理，始悉上情。
二、案經臺北縣政府警察局新店分局報告臺灣臺北地方法院檢察
    署檢察官偵查起訴。
    理  由
一、訊據被告戊○○、己○○固坦承共同經營誠信當舖，並分別
    於上開時間貸款20萬、12萬元予甲○○，每月共收息2萬880
    0元等情不諱，另被告丁○○坦承於96年11月17日至大千車
    行收錢，惟其三人均矢口否認有何重利之犯行，被告戊○○
    、己○○均辯稱: 當舖業依規定可收取月息9分之利息，因
    此，貸予32萬元，收取2萬8800元之利息，並不構成重利云
    云。被告丁○○辯稱: 我是96年9月才去上班，之前根本不
    認識丙○○，當天去沒有收到錢云云。惟查:
  (一)辯護人以證人即被害人陳茱絨於96年11月18日於警詢時所為
    之筆錄未經具結，屬被告以外之人審判外所為之陳述，無證
    據能力云云。惟按「被告以外之人，於審判中有下列情形之
    一，其於檢察事務官、司法警察官或司法警察調查中所為之
    陳述，經證明具有可信之特別情況，且為證明犯罪事實之存
    否所必要者，得為證據:... 三滯留國外或所在不明而無法
    傳喚或傳喚不到者。... 」，刑事訴訟法第159條之3第3款
    定有明文。證人甲○○離家出走後，至今去向不明，其子丙○○於96年12月10日向臺北縣政府警察局新店分局江陵派出
    所報案，經列為失蹤人口，此有受理失蹤人口案件登記表在
    卷可稽（參偵卷第118頁）。是其現所在不明，本院無法傳
    喚其到庭。而查，依證人丙○○及乙○○二人於本院結證所
    述，證人甲○○向被告己○○借款時，其二人均未參與，是
    證人甲○○究向被告己○○借款多少金額，以及約定之利息
    如何計算等部分，除被害人甲○○本人外，證人丙○○、乙○○等二人均只是聽聞自被害人甲○○之陳述。是證人甲○○於警詢中所為有關借款之次數、每次借款金額、利息計算
    方式、取息方法、提供之擔保物名稱及數量等相關之陳述，
    為證明本件犯罪事實之存否所必要，揆諸前開規定，自得為
    證據，合先敘明。
  (二)被告戊○○、己○○二人共同經營誠信當舖，於94年8月15
    日、94年8月22日由被告己○○出面各貸予20萬元、12萬元
    之金錢予被害人甲○○，約定月息9分（即相當於年息為百
    分之108之利息），每月共收息2萬8800元，並由被害人甲○○提供大林及大阪交通有限公司之營利事業登記證，及分別
    開立面額21萬8000元及12萬元之本票作為擔保等情，分據被
    告戊○○、己○○二人坦承不諱，且據證人甲○○於警詢時
    指陳（借款日期除外，有關借款日期詳後述）在案（參偵卷
    第30頁），復有本票影本2張、大林及大阪營利事業登記證
    （參勘驗卷第1-2、4-5頁）在卷可稽。又被害人甲○○借款
    後，先後借用黃國進、游福成、丙○○三人分別在合作金庫
    信維分行帳號0000000000000號帳戶（原中國農民銀行信維
    分行000000000000號）、合作金庫信維分行帳號0000000000
    000號帳戶（原中國農民銀行帳號為00000000000號）、彰化
    銀行北門分行帳號46424-號帳戶等支票帳戶使用等情，亦分
    據證人黃國進、游福成二人於偵查中結證、丙○○於偵查及
    本院審理時結證在案（參偵卷第233- 235頁及本院98年4 月
    24日審判筆錄），且有彰化銀行北門分行出具之支票存款帳
    戶資料查詢明細表、支票存款帳戶資料及交易明細查詢（自
    95年7月27日起至96年8月1日止共有17筆各2萬8800元款項之
    支票扣帳紀錄）、合作金庫97年11月7日合金信維字第09700
    04261號函暨所附黃國進、游福成之上開帳戶交易往來明細
    （游福成帳戶部分自94年9月26日起至95年3月28日止亦有4
    筆2萬8800元之支票扣帳紀錄）（以上參偵卷第203-270、27
    9-330頁）、被告戊○○之陽信商業銀行存摺影本（其內確
    實有多筆2萬8800元之匯款，參偵卷第63-69頁）附卷可考。
    以被害人甲○○借款32萬元，每月繳息2萬8800元計算，其
    支付予被告戊○○、己○○兄弟二人之利息相當於月息百分
    之9，即年息百分之108，與法定最高利率相較，已高達5倍
    之多。因被害人甲○○失蹤至今去向不明，無法傳喚其到庭
    陳述，以致無法確切計算其迄至上開暴力討債事件發生前，
    共已支付被告戊○○、己○○二人之利息數額，但徒以上開
    21次之付息計算，被害人甲○○在96 年11月17日遭被告丁○○以上開暴力手段討債前，至少已支付21期的2萬8800元
    之利息，計共付息60萬4800元。換言之，在借款二年餘期間
    （以自94年8月15日至96年12月8日最後一次前往索債止計算
    ）已支付被告戊○○、己○○二人近其借款總金額近2倍之
    款項，但被告己○○竟猶以其本金分文未還為由，派被告丁○○前往強索款項。被告戊○○、己○○二人所收取之利息
    確實顯不相當之重利。
  (三)被害人甲○○於警詢時雖指稱其向被告戊○○、己○○二人
    借款之時間為93年9、10月間等語。另被告己○○於警詢時
    亦供承借款時間為93年9月、10月間等語（參偵卷第29、12
    頁）。但被告己○○嗣於本院審理時改稱: 借款的時間應該
    是本票上的日期等語（參本院98年5月27日審判筆錄第25頁
    ）。經查，依檢察官勘驗筆錄中所印得他案中所扣得被害人
    甲○○所簽署之本票2張所載，該2張本票之發票日分別為94
    年8月15日及94年8月22日。而依卷附之證人丙○○、黃國進
    、游福成三人之上開帳戶顯示，證人黃國進之帳戶中均無2
    萬8800元之支票扣帳紀錄。另證人游福成之上開帳戶，分別
    於94年9月26日、94年10月28日、95年2月27日、95年3月28
    日各有1筆2萬8800元之支票扣帳紀錄。緊接著證人丙○○之
    上開帳戶，於95年7月27日、95年8月29日、95年9月28日、9
    5年10月31日、95年11月10日、95年12月1日、95年12月26日
    、96年1月30日、96年3月5日、96年3月29日、96年4月25日
    、96年4月30日、96年5月31日、96年7月2日、96年7月4日、
    96年7月31日、96年8月1日，亦各有1筆2萬8800元款項之支
    票扣帳紀錄。中間94年11、12月、95年1月、95年4、5、6月
    、96年2、6月部分，無付相同金額之支票扣帳紀錄。但95年
    12月、96年3月、96年4月各有2筆、96年7月有3筆，及96年8
    月1日有1筆之2萬8800元之支票扣帳紀錄。由此推之，各該
    筆多付之2萬8800元，應是分別補其前期未付之利息。證人
    甲○○未到案陳述前，本院尚無從逕由上開各帳戶之交易紀
    錄比對是否有其他筆非2萬8800元但係支付本案利息之款項
    。然以上述扣案之本票，及第一筆2萬8800元之支票扣帳日
    期為94年9月26日以觀，被害人甲○○之借款時間，應是在
    系爭2張本票發票日即94年8月間較為可能。證人甲○○於警
    詢時並未明確陳明借款之特定日期，而只大約表示是在93年
    9、10月間，此或因其見子丙○○遭傷害，以及配偶乙○○
    公司物品遭毀損，在此慌亂復未攜任何資料協助其記憶之情
    況下，而誤述借款日期。是本院認為綜合扣案之本票及證人
    游福成、丙○○、黃國進等三人之上開交易明細資料判斷，
    本件被害人甲○○之借款時間應為94年8月15日及8月22日，
    而非93年9、10月間。公訴意旨徒依證人甲○○之就借款日
    期所為之不明確陳述，認定借款日期為93年9、10月間，尚
    無可採。
  (四)被害人甲○○雖未於警詢中明確陳明其當時係基於何種原因
    向被告己○○借款，惟據證人乙○○於本院審理時結證稱:
    大千計程車行因被司機拖欠很多，所以週轉困難等語（參本
    院98年4月24日審判筆錄第9頁）。證人李詩偉於本院審理時
    結證稱: 93年6月間退伍回來，先在便利商店打工，半年後
    才知道家中情況不好，有時我母親會跟我拿錢，說急著軋票
    ，還有其他事情有急用，每次借都是5000至10000元，1個月
    借1次到2次等語（同上日筆錄第11、14、15頁）。足認被害
    人甲○○借款當時確實有需款急迫之情事。且若非如此，被
    害人甲○○何須以如此高利向被告己○○借貸款項。是被告
    己○○趁甲○○急迫之情況而貸予金錢取得顯不相當之重利
    之事實，已臻明確。
  (五)被告己○○係以誠信當舖之名義貸款予甲○○，被告戊○○
    為誠信當舖之負責人，於被害人甲○○或其指定之人至當舖
    繳息時，亦由被告戊○○負責收取，且其二人並均可貸放款
    項，復均保有當舖之保險箱鑰匙，而得任意取用屬當舖使用
    之帳戶提領款項，其二人藉由當舖貸款牟利並朋分所得，業
    據被告戊○○以證人之身分具結作證在案，並為被告己○○
    所不爭執（參本院98年5月27日審判筆錄）。足認其二人間
    就本件放款取重利之行為，有犯意之聯絡及行為之分擔。
  (六)被告丁○○雖否認犯行，並辯稱: 我是從96年9月才受僱云
    云。惟查，被告丁○○於96年9月間受僱於被告戊○○、己○○二人，負責對外向客戶催討欠息，以及於96年11月17日
    前往大千車行收息等情，業據被告丁○○坦承不諱，並據證
    人李詩偉、乙○○二人於本院審理時結證在案。又查，被告
    丁○○於警詢時供承: 我是誠信當舖員工，我只知道茱絨利
    息是算9分。我於96年11月17日前往大千車行，是詢問甲○○債務如何解決，因為甲○○前天要我前往大千車行收取利
    息等語（參偵卷第23 、24頁）。於本院審理時以證人身分
    具結作證稱: 去大千車行收錢時，會向己○○報告，若是戊○○在，他也會知道。沒有收到錢，回來時則向己○○報告
    等語。足認被告丁○○確係受被告戊○○、己○○之指示前
    往大千計程車行向被害人甲○○收息。且深知是按9分計算
    之利息。被告丁○○雖未參與先前之放款行為，但查，重利
    行為包括最初放款及嗣後取得不相當利息之行為。而按行為
    人主觀上如有利用前行為人犯罪行為之意思，並有客觀上已
    著手於續行之犯罪行為，即成立承繼共犯。本件被告丁○○
    既明知被告戊○○、己○○二人向被害人甲○○所取得之利
    息已高達9分，已該當於重利之行為，竟仍承其二人之旨意
    ，代為前往收取利息，足認其已有利用前行為人之犯罪行為
    之意思，客觀上並有續行之犯罪行為，是其自斯時起，與被
    告戊○○、己○○二人間，已有共同向被害人甲○○收取顯
    不相當重利之犯意聯絡及行為分擔，自亦屬共同正犯。被告
    丁○○上開所辯，為卸責之詞，不足採信。
  (七)被告戊○○、己○○二人雖亦否認犯行，並執上詞置辯，惟
    查:
  (1)按所謂「質當，係指持當人以動產為擔保，並交付於當舖業
    ，向其借款、支付利息之行為」、「當舖業應備當票，記載
    質當物之名稱、件數及特徵、質當金額、利率及所需費用、
    滿當期日、持當人之姓名、國民身分證、駕駛執照、護照或
    居留證之編號、當舖業牌號及營業地址、遺失當票時之辦理
    手續、責任保險內容、其他經主管機關規定之事項，且當票
    應備有正副二聯，正聯交持當人收執，副聯為存根，並應編
    號順序使用」、「當票持有人在滿當期日前，得於當舖業營
    業時間隨時持當票取質當物。」、「當舖業之滿當期限，不
    得少於3個月，少於3個月者，概以3個月計之，滿期後5日內
    仍得取贖或付清利息順延質當，屆期不取贖或順延質當者，
    質當物所有權移轉於當舖業。」，當舖業法第3條第4條、14
    條、18條第1項、第21條分別定有明文。因此，當舖業雖屬
    營業質權，但仍以占有質物為其權利存在要件，並須依上開
    規定開立當票，訂明當滿期限，以利後續流當程序之進行，
    並解免持當人因遲遲無法取贖而產生之後續利息責任。苟非
    占有質物，自亦無從成立營業質權，非屬當舖業之營業範疇
    ，自無從主張係依當舖業法第11條第2項標準收取利息及依
    當舖業法第20條收取倉棧費，而解免其重利罪之刑責。當舖
    業不可任意違反當舖業法之相關規定，否則即與一般地下錢
    莊無異。經查，本件被告己○○先後於94年8月15日、同年
    月22日，出面以誠信當舖之名義，借款20萬、12萬元（起訴
    書誤載為10萬元）予被害人甲○○時，被害人甲○○並未提
    出任何實體動產，而只是提供大林及大阪交通有限公司之營
    利事業登記證，並分別開立面額21萬8000元及12萬元之本票
    作為擔保，與前述當舖業占有質物成立其權利之構成要件顯
    不相牟，應屬一般之借貸行為。依前開說明，其二人自無從
    主張依當舖業法規定收取利息及倉棧費用。
  (2)當舖業法公布施行前，當舖業管理規則第18條規定: 「當舖
    業除收取月息並得酌收棧租費及保險費外，不得以任何理由
    收取其他費用。前項棧租費及保險費之最高額，合計不得超
    過收當月息百分之5。」，嗣當舖業法於96年6月6日公布施
    行，上開規定已改為: 「當業除計收利息及倉棧費外，不得
    收取其他費用。前項倉棧費之最高額，不得超過收當金額百
    分之5。」，當舖法第20條亦有明定。當舖業法關於倉棧費
    收取方式，已將過去的「收當月息百分之5」改為「收當金
    額百分之5」，考其立法理由略為: 「當舖業計收利息及倉
    棧費外不得收取其他費用，避免當舖業巧立名目溢收款項，
    以保障持當人權益。」。由此可知，當舖業法第20條所規定
    之百分之5倉棧費收取方式，應屬「按次計收」，而非按月
    分次計算。此若遭當舖業者不當解釋為每月收取收當金額百
    分之5之倉棧費，致使每月倉棧費用反而高於收當之利息，
    造成變相增收高額之保管費，此與當初立法精神相左。另探
    求立法者之真意，乃在調降月息，自應係以收當之次數計收
    倉棧費而非以月計收倉棧費。被告戊○○、己○○經營之誠
    信當舖借貸金錢予借款人，借款方式不符合當舖業法規定之
    質當模式，而屬一般借貸，已如前述，且其收取月息百分之
    5之倉棧費，亦不符合當舖業法第20條規定之「計次」收取
    倉棧費之立法精神，自非法之所許。
  (3)綜上，被告戊○○、己○○二人上開所辯，均無可採。至於
    被告己○○、戊○○另聲請傳訊證人即黃一脩證明當舖業在
    現今實務之收息、收倉棧費之情形。惟承前所述，被告戊○○、己○○二人貸款予被害人甲○○根本係屬一般貸款，而
    非當舖業法所規定之質當，且根據當舖業法第11條第2項及
    第20條第2項之規定，月息不得超過百分之48，倉棧費不得
    超過收當金額百分之5，且係計次收取，是其二人聲請傳訊
    之證人，即無傳訊之必要，附此敘明。
  (八)綜上，本件被告戊○○、己○○二人共同重利之犯行，事證
    明確，洵堪認定。
二、本件被告戊○○、己○○利用被害人甲○○急迫而放款之時
    間雖係在94年8月15日及22日，但其二人與被告丁○○共同
    向被害人收取不相當之重利之時間，持續至96年12月8日，
    已於94年2月2日公布，並於95年7月1日施行修正刑法施行之
    後，自應逕適用新法之規定。是核被告戊○○、己○○、丁○○三人所為，係犯刑法第344條之重利罪。又按若干犯罪
    行為態樣，本質上原具有反覆、延續實行之特徵，刑法立法
    時既予特別歸類，定為犯罪構成要件之行為要素。行為人本
    即預定有數個同種類之行為，將反覆實行複數行為，於刑法
    評價上，即應僅成立一罪。學理上所稱「集合犯」，職業性
    、營業性或收集性等具有重複特質之犯罪均屬之。而常業犯
    ，即具有預為同一犯罪行為之意思傾向，反覆實施同類犯罪
    構成要件之職業性犯罪，為集合犯，屬包括一罪。本件被告
    等人係經營誠信當舖，在短時間內放款2筆予被害人甲○○
    ，並收取顯不相當之重利，顯見被告之犯行，在性質上具有
    反覆性，且係在密切接近之一定時間及空間內反覆從事性質
    類似之犯行，於行為概念上，應認屬「職業性」或「營業性
    」之包括的一罪。是被告三人之行為，應認係犯刑法第344
    條之重利罪之包括一罪。爰審酌被告戊○○、己○○借款予
    被害人2年餘期間（以自94年8月15日起至最後一次前往索債
    之96年12月8日止），已取得至少60萬4800元之利息，已近
    被害人借款之二倍金額，竟猶未知足，猶囑咐被告丁○○前
    往收息，且被告丁○○與己○○在96年11月17日、96年12月
    8 日前往收息，竟以暴力相向，不僅打傷證人丙○○，並破
    壞證人乙○○所經營車行之物品，被害人甲○○並至今仍失
    去蹤影，不敢現身，被告丁○○參與之時間較短，且係受僱
    人，再參酌被告等人明知被害人甲○○借款當時並未拿出動
    產，而是以開立本票及提供營利事業登記證之方式借款，根
    本不合於當舖業之典當規定，而屬單純民間借款，卻於犯罪
    後，以其等是按當舖業取息之方式合法取息強辯，足認其等
    毫均無悔意等一切情狀，分別量處如主文所示之刑，並均諭
    知易科罰金之折算標準。又承前所述，本件最後取息行為係
    在96年12月8日，最後一次取得2萬8800 元利息，則是在96
    年8月1日，已在96年4月24日之後，自不能獲得中華民國九
    十六年罪犯減刑條例之寬典，附此敘明。
據上論斷，應依刑事訴訟法第284條之1、第299條第1項前段，刑
法第28條、第344條、第41條第1項前段，刑法施行法第1條之1，
判決如主文。
本案經檢察官楊智綸到庭執行職務。
中    華    民    國    98    年    6     月    10    日
                  刑事第四庭  法  官  李桂英
上正本證明與原本無異。
如不服本判決應於收受送達後10日內向本院提出上訴書狀，並應
敘述具體理由；其未敘述上訴理由者，應於上訴期間屆滿後20日
內向本院補提理由書（均須按他造當事人之人數附繕本）「切勿
逕送上級法院」。告訴人或被害人如對於本判決不服者，應具備
理由請求檢察官上訴，其上訴期間之計算係以檢察官收受判決正
本之日期為準。
                              書記官  嚴君珮
中    華    民    國    98    年    6     月    9     日
附錄本案論罪科刑法條全文
中華民國刑法第344條
（重利罪）
乘他人急迫、輕率或無經驗貸以金錢或其他物品，而取得與原本
顯不相當之重利者，處1年以下有期徒刑、拘役或科或併科1千元
以下罰金。


司法院資訊處製作；財團法人民間司法改革基金會備份。
